最　高　行　政　法　院　判　決
　　　　　　　　　　　　　94年度判字第00248號
上　訴　人　甲○○
被 上訴 人　苗栗縣政府
代　表　人　乙○○
上列當事人間因石油管理法事件，上訴人對於中華民國92年8月
21日臺中高等行政法院92年度訴字第132號判決，提起上訴，本
院判決如下：
　　主  文
上訴駁回。
上訴審訴訟費用由上訴人負擔。
　　理  由
本件上訴人在原審起訴主張：被上訴人以上訴人擅自經營柴油之
之零售業務，違反石油管理法第17條第1項規定，依同法第40條
第1項第2款及第2項規定，以民國91年9月16日府建工字第910008
5283號函，處上訴人新臺幣（下同）一百萬元罰鍰，並沒入上訴
人供銷售之石油製品與所使用之加儲油設施器具。惟上訴人名下
共有4輛大貨車，為了作業方便，於苗栗縣頭份鎮和平里42之1號
設置加油設備，僅供自己所屬之車輛加油，從未對外營業，既無
「經營行為」，尚難以違反石油管理法第17條第1項規定論處；
又因上訴人其中一部車輛故障，故向訴外人魏棹泉租用車號X2-3
03之曳引車使用，該車使用期間一切之維修費用、加油費、過路
費等均由上訴人負擔，故該車輛於上訴人所設置加油站加油，上
訴人並未收取任何利益，被上訴人認上訴人違反石油管理法第17
條第1項規定，顯屬率斷等情，爰請判決將訴願決定及原處分均
撤銷。
被上訴人則以：本件經現場稽查結果，上訴人係違反石油管理法
第17條之規定。再就查扣之物品及警局偵訊筆錄可知，上訴人雖
無現金交易，但係從訴外人魏棹泉之工資扣抵，亦可認定屬於買
賣行為，故依同法第40條第1項第2款裁罰，而自用加儲油設施仍
須申請始得設置，且購油公司應記載路線圖，如未經核准、未取
得合法來源，仍應依同法第40條第1項第3款之規定裁罰。上訴人
陳述未經營柴油之零售業務僅供其車輛自用，應依石油管理法第
18條第1項之規定，經直轄市、縣（市）主管機關專案核准，始
可設置。被上訴人爰依同法第40條規定科處罰鍰一百萬元，並將
其供銷之石油製品及所使用之加儲油設施器具沒入，自無不合。
上訴人請求撤銷被上訴人91年9月16日府建工字第9100085283號
函之處分顯無理由等語，作為抗辯。
原審斟酌全辯論意旨及調查證據之結果，以上訴人未經核准設置
加油站，擅自在苗栗縣頭份鎮和平里42之1號訴外人黃茂泉開設
之「三豐汽車修車廠」內空地私設儲油槽經營柴油之零售業務，
91年8月7日經被上訴人所屬「違法經營油品聯合查緝小組」會同
苗栗縣警察局督察室維新小組員警，當場搜索查獲。苗栗縣警察
局旋就上訴人違反石油管理法部分移請被上訴人處理。經被上訴
人以上訴人違反石油管理法第17條第1項規定，依同法第40條第1
項第2款及第2項所規定，處罰鍰一百萬元並為沒入石油製品等之
處分，有搜索扣押筆錄、經上訴人簽認之扣押物品目錄表，並有
現場圖及當場拍攝之照片附訴願卷可按，復有上訴人及黃茂泉之
偵訊筆錄附同卷可佐，自屬實在。經查，上開查扣之出油量紀錄
表記載，魏棹泉所駕駛之車號X2-303汽車曾於（91年）7月22、2
3、25、26日有前往加油。上訴人於91年8月7日在頭份派出所之
偵訊筆錄中，亦供承該X2-303營業大貨車為朋友所有，該車與上
訴人僱用之司機一同前往加油。另依上訴人於同年9月2日於苗栗
縣警察局頭份分局偵訊筆錄之供述，足見上訴人與魏棹泉間業就
魏棹泉為其工作期間所使用之柴油、單價及結帳方式意思表示合
致，且魏棹泉業已使用上開數額之油品亦為上訴人所自承，則其
雙方買賣業已成立至為明確，是上訴人有經營柴油之零售業務行
為至堪認定。又依上訴人所提出由魏棹泉出具之「證明書」雖記
載：「本人所持有車號X2-303曳引車於民國91年7月20日至91年7
月30日出租給甲○○使用，該車使用期間一切之維修費用、加油
費、過路費均由甲○○自行負責。」惟上訴人在警訊時並未陳稱
有上開證明書存在，該證明書係訴願時始由上訴人提出作為證據
，則該證明書末行所載書立日期91年7月20日是否真實已非無疑
，且既稱為「證明書」，應係為證明之用而書立，並非雙方所訂
之契約，且既稱出租，則租金如何計算竟漏而未載，亦與商場常
情有違，又果如證明書所載，上訴人承租X2-303曳引車期間，其
「加油費」由上訴人負擔，而上訴人於警訊筆錄已自承自91年2
月起設立系爭加油設施，且其購入之油價較市價便宜許多，則其
何不直接訂明承租期間均至系爭加油站加油，以節省成本且免去
事後結算之麻煩？該證明書所載亦不符情理，顯然係事發之後為
脫免責任始書立，不足採為有利上訴人之證據。另證人魏棹泉雖
到庭證稱：「上訴人叫我幫他跑車，我沒有錢加油，我問上訴人
的司機阿忠，他說他們自己有油，我沒有跟上訴人說怎麼加油，
我跟司機阿忠一起去加油的，加油有登記。」、「我加油的事於
上訴人發生事情以後，才跟上訴人說。」（見原審92年5月19日
準備程序筆錄）惟上訴人既自承每月月底與魏棹泉結算工資時，
以每公升9.8元之金額由工資中扣除油料費，而魏棹泉前往上訴
人之加油站加油多達4次，橫跨5天，均依序登載於上訴人所置之
出油量紀錄表上，並註明「阿萬」字樣，復有上訴人所僱用之司
機陪同前往加油，則魏棹泉或上訴人之司機豈有不告知上訴人而
任由魏棹泉擅自繼續加油之理？是上訴人所辯顯係事後飾卸附和
之詞，不足採信。另查，上訴人於原審92年4月28日準備程序陳
稱：「我有跟朋友租了一部車（X2-303），與高鐵有定契約，租
車也有定契約，租車契約於訴願中曾提出。．．．單趟跑十公里
，每一立方公尺的單價運費為50元，越近越便宜。每個月月底結
算，有發票或是回數票，僅要有證明就可以向我請錢。」足見魏
棹泉係以自己之曳引車為上訴人與「高鐵」所訂契約載運貨物，
須24小時待命，報酬以所運貨物之體積及運送距離計算，相關之
費用另憑發票及回數票計支，每月月底結算，依其所述契約之內
容觀之，並非僅載運固定之貨物之運送契約，又因非僅出租車輛
亦非上訴人所謂之租賃契約，核其性質並非單一典型契約所可包
括，應為一混合契約。上訴人自承其與魏棹泉間，約定於月底結
算報酬時，再扣除魏棹泉使用上訴人柴油之費用，則就用油部分
，上訴人與魏棹泉間仍有買賣關係存在，是上訴人有經營柴油零
售之行為至為明確。至上訴人辯稱其未賺取差價乙節，未據其提
出證據證明已難憑信，且有無賺取差價亦非買賣之構成要件，此
部分亦不能推翻前開上訴人柴油零售行為之認定。又上訴人所提
出之臺灣苗栗地方法院檢察署91年度偵字第3931號緩起訴處分書
，雖記載上訴人擅自設置「自用加儲油設施」，然本件事證明確
已如前述，自不受上開處分書認定之拘束，併此敘明。末按石油
管理法第17條第1、2項分別規定：「經營汽油、柴油或供車輛使
用之液化石油氣之零售業務者，應設置加油站、加氣站或漁船加
油站」、「經營加油站、加氣站或漁船加油站業務者，應向直轄
市、縣（市）主管機關申請核准設站」，前開條文二者具有連貫
性，本件上訴人私設儲油槽經營柴油零售業務，核與前開條文第
1、2項規定均有違背，原處分僅引用石油管理法第17條第1項，
漏列同條第2項，尚有未洽，惟該處分係依同法第40條第1項第2
款及第2項規定處上訴人一百萬元罰鍰，並沒入其供銷售之石油
製品與所使用之加儲油設施器具，故上開漏列條文與本件結論並
無影響，訴願決定亦同此認定，均應予維持。上訴人訴請撤銷均
無理由，應予駁回。
上訴意旨略謂：本件車號X2-303之車輛前往上訴人所設置之「自
用之加油設備」加油，實因該車輛係上訴人所租用，上訴人並未
收取任何利益，與石油管理法第17條「經營行為」之構成要件不
符。再者，自91年7月份之出油量紀錄表內容觀之，除車號X2-30
3之車輛曾加過四次油外，其餘均為上訴人名下大貨車之加油紀
錄，並無其他外來車輛之加油紀錄。原判決認定上訴人有經營柴
油零售之行為，為判決適用法令不當。91年9月2日偵訊筆錄與上
訴人當日之供述差距甚大，上訴人一再於庭訊時否認該筆錄內容
之真正，惟原審竟略而不調查，遽認上訴人有買賣柴油之交易行
為，有應調查之證據未予調查之判決違背法令。依照證人魏棹泉
於原審92年5月19日準備程序之證詞可知，上訴人與證人魏棹泉
間確實並非買賣柴油之交易行為。原判決理由片面揣測上訴人不
可能不知情，進而認定證人魏棹泉之證詞不實，未詳具理由，亦
未進一步傳訊司機阿忠以釐清事實，有判決不備理由之違法。上
訴人於原審已提出臺灣苗栗地方法院檢察署91年度偵字第3931號
緩起訴書，證明上訴人所設立者僅為自用加儲油設備，並非對外
經營之加油站。原審不予採信，亦未說明理由，有判決不備理由
之違法。上訴人已提出魏棹泉所出具之證明書，證明上訴人與渠
間並非買賣柴油之營利行為。該證明書開立確為91年7月20日無
誤，上訴人雖因情勢急迫，未於警訊時提出該證明書，惟於訴願
時已即時提出，並無任何行政命令強制人民須於第一時間提出有
利於己之證據，否則即失權，原審僅以上訴人未於警訊時陳稱有
上開證明書存在，即質疑該證明書之證明力，未免失之粗略，有
判決不備理由之違法云云。
按「經營汽油、柴油或供車輛使用之液化石油氣之零售業務者，
應設置加油站、加氣站或漁船加油站。．．．」、「經營加油站
、加氣站或漁船加油站業務者，應向直轄市、縣（市）主管機關
申請核准設站；．．．」為石油管理法第17條第1項、第2項所明
定。而上訴人有無「經營柴油之零售業務」，核屬事實問題，事
實審法院有衡情斟酌之權，苟已斟酌全辯論意旨及調查證據之結
果，而未違背論理法則或經驗法則，不得遽指為違法。原判決以
本件查扣之出油量紀錄表記載，魏棹泉所駕駛之車號X2-303汽車
曾於（91年）7月22、23、25、26日有前往加油。上訴人於91年8
月7日在頭份派出所之偵訊筆錄中，亦供承該X2-303營業大貨車
為朋友所有，該車與上訴人僱用之司機一同前往加油。另依上訴
人於同年9月2日於苗栗縣警察局頭份分局偵訊筆錄之供述，足見
上訴人與魏棹泉間業就魏棹泉為其工作期間所使用之柴油、單價
及結帳方式意思表示合致，且魏棹泉業已使用上開數額之油品亦
為上訴人所自承，則其雙方買賣業已成立至為明確，是上訴人有
經營柴油之零售業務行為至堪認定。原判決復就上訴人所主張其
所設置加油設備，僅供自己所屬之車輛加油，從未對外營業，且
車號X2-303曳引車係向魏棹泉所租用，該車輛係上訴人向他人所
租用，該車使用期間一切之維修費用、加油費、過路費等均由上
訴人負擔，該車輛於上訴人所設置之加油站加油，並未收取任何
利益云云，殊無足採，業已敘明其判斷之依據及得心證之理由，
經核並無違背論理法則或經驗法則，亦無上訴人所指有判決適用
法規不當，及判決不備理由等違背法令情事。又行政處分與檢察
官偵查終結所為之處分，原可各自認定事實，本件原審既已斟酌
全辯論意旨及調查證據之結果，則其所認定之事實，自不受檢察
官緩起訴處分書之拘束。上訴人主張臺灣苗栗地方法院檢察署91
年度偵字第39 31號緩起訴處分書，足以證明上訴人所設立者僅
為自用加儲油設備，並非對外經營之加油站云云，尚無可採。上
訴論旨，仍執前詞，就原審取捨證據、認定事實之職權行使事項
，任意指摘原判決違背法令，求予廢棄，難認有理由，應予駁回
。
據上論結，本件上訴為無理由，爰依行政訴訟法第255條第1項、
第98條第3項前段，判決如主文。
中    華    民    國    94    年    2    月    24     日
                  第三庭審判長法  官　廖　政　雄
                              法  官　林　清　祥
                              法  官　鍾　耀　光
                              法  官　姜　仁　脩
                              法  官　胡  國  棟
以  上  正  本  證  明  與  原  本  無  異
中    華    民    國    94    年    2    月    25     日
　　　　　　　　　　　　　　　書記官　蘇　金　全
